---
title: "Эх шифрлэлт ба Бернуллийн процесс"
subtitle: ""
abstract: ""
abstract-title: "Хураангуй"
keywords: [Бернуллийн процесс, Эх шифрлэлт, Хаффманы шифрлэлт]
author: "Г.Махгал"
author-title: "Зохиогч"
date: 2026-04-07
published-title: "Нийтлэгдсэн"
date-format: "YYYY оны M-р сарын D"
format: html
language:
  crossref-fig-title: "Зураг"
  crossref-tbl-title: "Хүснэгт"
  crossref-eq-prefix: "Томъёо"
toc: true
toc-depth: 3
toc-title: Агуулга
number-sections: true
tbl-cap-location: top
fig-cap-location: top
bibliography: references.bib
csl: ieee.csl
link-citations: true
reference-section-title: "Ашигласан материал"
---

```{r}
#| echo: false

conclusion <- NULL
```

# Хаффманы шифрлэлт

## Шифр зохиоход ашиглах эх

Шифр зохиоход ашиглах эхийг R @R програмын stringi @Rstringi багцын `stri_rand_lipsum()` функцийн тусламжтай, дамми текст байдлаар бэлдэв.

```{r}
set.seed(0)
txt <- stringi::stri_rand_lipsum(100)
txt <- paste0(txt, collapse = " ")
txt <- strsplit(txt, "")[[1]]
```

## Цагаан толгой

Нэн тэргүүнд эх дотор ашигласан тэмдэгтүүдийн олонлог буюу цагаан толгойг олно.

```{r}
txt |> unique() |> sort() -> alphabet
```

Цагаан толгой `r sub(" ", "[space]", alphabet, fixed = TRUE)` үсгүүдээс бүрджээ.

## Цагаан толгойн үсгүүдийн давтамж

Энтропид тулгуурласан шифрлэлтүүд нь олон давтагдах үсэгт цөөн бит харгалзуулах байдлаар шифр зохиодог. Ингэснээр эхийг хураангуйлдаг.

Цагаан толгойн үсгүүдийн давтамжийг дараах байдлаар олов.

```{r}
freq <- as.data.frame(table(txt), stringsAsFactors = FALSE)
colnames(freq) <- c("character", "frequency")
```

Олсон давтамжийг @tbl-alphabet-freq дээрээс харж болно.

```{r}
#| label: tbl-alphabet-freq
#| tbl-cap: "Цагаан толгойн үсгүүдийн давтамж"

knitr::kable(x = freq)
```

Цагаан толгойн үсгүүдийн давтамжийг буурах дарааллаар @fig-alphabet-freq дээр баганан диаграммаар дүрсэлж үзүүлэв.

```{r}
#| label: fig-alphabet-freq
#| fig-cap: "Цагаан толгойн үсгүүдийн давтамж"

freq_ <- freq[order(freq$frequency, decreasing = TRUE),]
freq_$character <- factor(freq_$character, levels = freq_$character)
barplot(frequency ~ character, data = freq_, col = "skyblue")
rm(freq_)
```

## Шифр зохиох

Цагаан толгойн үсгүүдийн давтамжид суурилан шифр зохионо. Шифрийг мод хэлбэрээр харуулбал зохимжтой байдаг. Ийм модыг дараах алгоритмаар ургуулна.

1. Үсгүүдийг давтамжаар бууруулан эрэмбэлнэ. Хэрэв ижил давтамжтай үсгүүд байвал цагаан толгойн үсгийн эрэмбийг харгалзаж үзнэ.
2. Хамгийн бага давтамжтай хоёр үсгийг олж нэг үсэг болгож нийлүүлнэ. Шинэ үсгийн давтамжаар хуучин үсгүүдийн давтамжийн нийлбэрийг авна.
3. Үсгийн тоо нэг болсон бол удаах алхамд шилжинэ. Эсрэг тохиолдолд 2 дугаар алхам руу буцна.
4. Үсгүүдийн нэгтгэлийг илтгэсэн мод ургуулна. Модны салаа нь тухайн алхамд нийлүүлсэн хоёр үсэг рүү чиглэнэ. Бага давтамжтай салааг 0, их давтамжтай салааг 1 гэж хаяглана. Хэрэв салаануудын давтамж тэнцүү бол цагаан толгойн үсгийн эрэмбийг ашиглана.

Дээрх алгоритмыг дараах байдлаар програмчлав.

```{r}
(\(freq) {
  listSums <- function (x) {
    if (length(x) == 1) {
      return(x[[1]])
    }
    x1 <- x[[1]]
    if (!is.list(x1)) {
      s1 <- x1
    } else {
      s1 <- listSums(x1)
    }
    if (length(x) > 2) {
      s2 <- listSums(x[-1])
    } else {
      x2 <- x[[2]]
      if (!is.list(x2)) {
        s2 <- x2
      } else {
        s2 <- listSums(x2)
      }
    }
    s1 + s2
  }
  append_code <- function (x, code) {
    if (!is.list(x)) {
      attr(x = x, which = "code_word") <- paste0(code, attr(x = x, which = "code_word"), collapse = "")
    } else {
      x[[1]] <- append_code(x[[1]], code)
      x[[2]] <- append_code(x[[2]], code)
    }
    x
  }
  tree_hierarchy <- freq$frequency
  names(tree_hierarchy) <- freq$character
  tree_hierarchy <- as.list(tree_hierarchy)
  tree_hierarchy <- tree_hierarchy[order(sapply(X = tree_hierarchy, FUN = listSums), names(tree_hierarchy))]
  tree_steps <- list(tree_hierarchy)
  while (length(tree_hierarchy) > 2) {
    tmp <- tree_hierarchy[1:2]
    tmp[[1]] <- append_code(tmp[[1]], 0)
    tmp[[2]] <- append_code(tmp[[2]], 1)
    tmp <- c(list(tmp), tree_hierarchy[-{1:2}])
    names(tmp) <- c(paste0(names(tree_hierarchy[1:2]), collapse = ""), names(tree_hierarchy[-{1:2}]))
    tmp <- tmp[order(sapply(X = tmp, FUN = listSums))]
    tree_hierarchy <- tmp
  }
  tree_hierarchy[[1]] <- append_code(tree_hierarchy[[1]], 0)
  tree_hierarchy[[2]] <- append_code(tree_hierarchy[[2]], 1)
  step <- 1
  repeat {
    if (length(tree_steps[[step]]) == 1)
      break
    tmp <- c(list(tree_steps[[step]][[1]]+tree_steps[[step]][[2]]), tree_steps[[step]][-{1:2}])
    names(tmp) <- c(paste0(names(tree_steps[[step]][1:2]), collapse = ""), names(tree_steps[[step]][-{1:2}]))
    tmp <- tmp[order(simplify2array(tmp))]
    tree_steps <- c(tree_steps, list(tmp))
    step <- step + 1
  }
  list("hierarchy" = tree_hierarchy, "steps" = tree_steps)
})(freq) ->
  tree
# str(tree$hierarchy); str(tree$steps)
```

Одоо шифр зохиох ажлын сүүлийн алхмыг хэрэгжүүлнэ. Ингээд модны ёзоороос тухайн үсэг хүртэлх салаануудын нэгдсэн хаягийг тус үсгийн шифр болгоно. Үүнийг дараах байдлаар програмчлав.

```{r}
(\(tree_hierarchy, alphabet) {
  code_words <- rapply(object = tree_hierarchy, f = function (x) {
    attr(x = x, which = "code_word")
  }, classes = "integer", how = "unlist")
  names <- names(code_words)
  names(code_words) <- regmatches(x = names, m = regexpr(pattern = "(.)$", text = names))
  code_words <- code_words[alphabet]
  as.list(code_words)
})(tree$hierarchy, alphabet) ->
  code_words
```

Зохиосон шифрийг @tbl-code_words дээрээс харж болно.

```{r}
#| label: tbl-code_words
#| tbl-cap: "Шифр"

knitr::kable(x = as.data.frame(unlist(code_words)), col.names = c("character", "code word"))
```

## Шифрлэлт

Одоо дээр авч үзсэн шиг эхээс санамсаргүй сонгосон 10 параграф авч шифрлэнэ.

```{r}
set.seed(0)
txt <- stringi::stri_rand_lipsum(100)[sample.int(n = 100, size = 10)]
txt <- paste0(txt, collapse = " ")
txt <- strsplit(txt, "")[[1]]
```

```{r}
txt_encoded <- paste0(code_words[txt], collapse = "")
```

Шифрлэсэн эхийн эхний 50 битийг хэвлэж үзүүлэв.

```{r}
txt_encoded |> substr(start = 1, stop = 50) |> cat()
```

# Бернуллийн процесс

Шифрлэсэн эх нь зөвхөн 0 ба 1 бинар утгуудаар илэрхийлэгдсэн. Иймээс үүнийг 0 ба 1 утгаас тогтох бүхэл тоон вектор болгоно. Векторыг `bits` гэж нэрлэнэ.

```{r}
bits <- as.integer(strsplit(x = txt_encoded, split = "")[[1]])
```

Шифрлэсэн бинар эхийг Бернуллийн процесс зүгээс авч үзье.

Бернуллийн процесс @bertsekas2008introduction гэдэг нь туршилт бүр бие даасан буюу хамааралгүй бөгөөд амжилт гарах магадлал ($p$) тогтмол байхыг хэлдэг. Тэгэхээр `bits` вектор Бернуллийн процесс мөн эсэхийг шалгахдаа дараах нөхцөл биелж буй эсэхийг тогтоох хэрэгтэй.

1. Санамсаргүй байдал
2. Санамжгүй байдал
3. Тогтмол магадлал

## Санамсаргүй байдал

Бинар дарааллын санамсаргүй байдлыг бүлгийн шинжүүр (Runs Test) @tseries2024 ашиглан шалгаж болно. Энэхүү шинжүүр нь санамсаргүй гэдэг тэг таамаглалын эсрэг 0 ба 1-үүд хэт их бүлэглэгдсэн эсвэл хэт их ээлжилсэн гэдэг өрсөлдөгч шинжийг илрүүлэхийг зорьдог.

```{r}
suppressMessages(tseries::runs.test(as.factor(bits)))
```

$\text{p-value}=0.1336$ гэсэн үр дүн нь санамсаргүй гэсэн тэг таамаглалыг $\alpha=0.05$ ач холбогдлын түвшинд үл няцааж буйг илтгэнэ. Өөрөөр хэлбэл бидний авч үзэж буй бинар процесс санамсаргүй шинжтэй байна.

## Санамжгүй байдал

Бернуллийн процессын нэг чухал шинж чанар бол ой санамжгүй буюу одоогийн утга өмнөх утгуудаасаа хамааралгүй байх явдал юм. Энэ шинжийг автокорреляцийн тусламжтай шалгаж болно. Автокорреляц болон тухайн автокорреляцийг диаграммаар @fig-acf болон @fig-pacf дээр дүрсэлж үзүүлэв.

```{r}
#| label: fig-acf
#| fig-cap: "Автокорреляц"

acf(bits, lag.max = 35, main = "Autocorrelation of Bits")
```

```{r}
#| label: fig-pacf
#| fig-cap: "Тухайн автокорреляц"

pacf(bits, lag.max = 35, main = "Partial Autocorrelation of Bits")
```

Диаграммуудаас гурван алхмын өмнөхөөс хамаарах хамаарал хамгийн хүчтэй байгаа нь ажиглагдана. Энэхүү хамаарал үнэхээр буй эсэхийг Льюнг-Боксын шинжүүрээр @ljung1978measure тусгайлан шалгав.

```{r}
Box.test(bits, lag = 3, type = "Ljung-Box")
```

Шинжүүр хамаарал буйг баталжээ.

Манай өгөгдөл бинар тул үүнд тохирсон Йейтсийн залруулга бүхий хи-квадрат шинжүүр @yates1934contingency ажиллуулж болно.

```{r}
table(bits[1:(length(bits)-3)], bits[4:length(bits)]) |> chisq.test()
```

Хи-квадрат шинжүүр мөн л хамаарлыг баталсан байна.

Ийнхүү Хаффманы шифрээр шифрлэхэд үүссэн бинар дараалал 3 алхмын хоцрогдолтой хамаарал үүсгэсэн нь баттай боллоо. Үүнийг даган хоцрогдлын утга 3 нь ямар учиртай вэ гэсэн асуулт гарна. Үүнд хариулахаар шифрлэлтийн янз бүрийн характеристикүүдийг авч үзэв.

1. Энтропи буюу шифрийн дундаж урт
2. Хамгийн богино шифрийн урт буюу хамгийн их давтамжтай үсэгтэй харгалзах шифрийн урт

Эхлээд нэг үсэгт харгалзах шифрийн дундаж уртыг олов.

```{r}
sum(unlist(lapply(X = code_words, FUN = nchar)) * {freq$frequency / sum(freq$frequency)}) ->
  avg_length_of_code_words
cat(avg_length_of_code_words)
```

3 гэдэг тоотой холбогдолгүй байна.

Одоо хамгийн богино шифрийн уртыг олно.

```{r}
code_words |> lapply(X = _, FUN = nchar) |> unlist() |> min() ->
  min_length_of_code_words
cat(min_length_of_code_words)
```

Хамгийн богино шифрийн урт 3 нь мөнөөх хоцрогдлын 3 гэсэн утгатай тохирч байна.

Автокорреляцийн утгуудыг цааш үргэлжлүүлэн харвал хамааралгүй гэдгийг няцаах босго утгыг давсан тохиолдлууд хэд хэдээрээ ажиглагдана. Эдгээртэй харгалзах хоцрогдлын утгууд нь шифрийн дундаж урт ба хамгийн богино шифрийн урттай уялдах зүйл тогтол үүсгэж байж болзошгүй юм.

```{r}
#| echo: false

conclusion <- append(conclusion,
r"(Хаффманы шифрээр шифрлэхэд үүссэн бинар 0 ба 1 утгуудын дараалал нь ой санамжтай процесс үүсгэж байна. Тухайлбал хамгийн богино шифрийн урттай тэнцүү хоцрогдолтой харгалзах автокорреляц ба тухайн автокорреляц нь хамааралгүйн босгыг давж байна. Түүнчлэн уг хамаарал нь Льюнг-Боксын шинжүүр болон Пирсоны хи-квадрат шинжүүрээр батлагдсан.)"
)
```

## Тогтмол магадлал

Энэ шинжийг шалгахдаа векторыг хэд хэдэн хэсэгт хувааж, хэсэг бүр дэх 1-ийн тоо (буюу $p$ магадлал) ойролцоо эсэхийг тогтоож болно. Ийм таамаглалыг пропорцын шинжүүрээр шалгаж болно. Тус шинжүүрийг R програм дээр `prop.test()` @newcombe1998interval функцийн тусламжтай ажиллуулдаг.

Гэхдээ процесс санамжгүй гэдэг таамаглал няцаагдсан тул тогтмол магадлалын тухай таамаглалыг шалгах шаардлагагүй юм. Учир нь санамжаас шалтгаалан 1-ийн магадлал $p$ алхам бүр дээр ижил байх албагүй болно.

Нөгөө талаас процессын ой санамжийн зүй тогтлын талаарх таамаглалыг тогтмол магадлалын тухай таамаглал болгож томьёолоод пропорцын шинжүүрээр шалгаж болох юм.

```{r}
#| echo: false

conclusion <- append(conclusion,
r"(Шифрлэлтээр үүссэн процессын ой санамжийн зүй тогтлыг энтропи буюу шифрийн дундаж урт ба хамгийн богино шифрийн урт зэрэг характеристиктай холбон авч үзэж болох бөгөөд улмаар тус зүй тогтол үнэхээр буй эсэхийг процесс дахь 1 утгын магадлал тогтмол гэсэн таамаглал болгож томъёолоод шалгаж болно.)"
)
```

# Фурьегийн хувиргалт

Фурьегийн хувиргалт @smith1997scientist бол аливаа дохио эсвэл өгөгдлийг түүний бүрдэл хэсэг болох давтамжуудад задлан шинжлэх математикийн арга юм.

Бидний өдөр тутам хардаг өгөгдөл (дуу чимээ, зүрхний бичлэг, энэ ажлаар авч үзэж буй бинар дараалал) хугацааны домэйн (Time Domain) дээр байдаг. Өөрөөр хэлбэл, "цаг хугацаа өнгөрөхөд утга хэрхэн өөрчлөгдөж байна вэ?" гэдгийг харуулдаг. Харин Фурьегийн хувиргалт үүнийг давтамжийн домэйн (Frequency Domain) рүү шилжүүлнэ. Энэ нь "дохио дотор ямар давтамжтай хэлбэлзэл хэр зэрэг хүчтэй байна вэ?" гэдгийг харуулдаг.

Нэн тэргүүнд тэг давтамжийн шуугианыг арилгаж, дохионы хэлбэлзлийг тодруулах зорилгоор 0 ба 1 утгуудыг харгалзан $-1$ ба 1 утга руу буулгана.

```{r}
signal <- 2 * bits - 1
```

Одоо Фурьегийн хувиргалт хийнэ.

```{r}
fft <- fft(signal)
```

Үүний дараа дохионы спектрийн чадлыг тооцоолно.

```{r}
magnitude <- Mod(fft)^2
```

Спектр нь тэгш хэмтэй байдаг тул зөвхөн эхний хагасыг авна.

```{r}
magnitude_half <- magnitude[1:{length(signal)/2}]
```

Давтамжийн спектрийн чадлыг @fig-spectrum-power дээрх диаграммаас харж болно.

```{r}
#| label: fig-spectrum-power
#| fig-cap: "Давтамжийн спектрийн чадал"

freqs <- seq(0, 0.5, length.out = length(magnitude_half))
plot(freqs[-1], magnitude_half[-1], type = "l", col = "gray80", xlab = "Давтамж", ylab = "Спектрийн чадал")

# Давтамжийн спектрийг гөлгөр болгох
magnitude_ksmooth <- ksmooth(freqs[-1], magnitude_half[-1], kernel = "normal", bandwidth = 0.01)
lines(magnitude_ksmooth, col = "darkgreen", lwd = 2)

#спектрийн чадлаараа хамгийн их хэлбэлзлийн давтамж
max_freq <- magnitude_ksmooth$x[which.max(magnitude_ksmooth$y)]
abline(v = max_freq, col = "darkred")
```

Мөн дээр спектрийн чадлаараа хамгийн их хэлбэлзлийн давтамжийг гөлгөр болгосон спектрээс олж улмаар диаграмм дээр нэмж дүрсэлсэн.

```{r}
cat("хамгийн их чадалтай хэлбэлзлийн давтамж:", max_freq)
cat("давтамжийн үе:", 1/max_freq)
```

Ийнхүү хамгийн их чадалтай хэлбэлзлийн давтамж (`max_freq`) `r max_freq` харин үүний давтамжийн үе (`1/max_freq`) `r 1/max_freq` гэж олдлоо. Энэхүү давтамжийн үе нь хамгийн богино шифрийн урт ба шифрийн дундаж урт хоёрын нийлбэр `r min_length_of_code_words + avg_length_of_code_words` утгатай ойролцоо байгаа нь санаандгүй хэрэг биш болов уу.

```{r}
#| echo: false

conclusion <- append(conclusion,
r"(Битүүдийн дарааллын хэлбэлзлийн хамгийн их чадалтай давтамжийн үе нь хамгийн богино шифрийн урт ба шифрийн дундаж урт хоёрын нийлбэртэй ойролцоо байна.)"
)
```

# Дүгнэлт {.unnumbered}

```{r}
#| results: asis
#| echo: false

for (i in seq_along(conclusion)) {
  cat(paste0(i, ". ", conclusion[i], "\n"))
}; rm(i)
```

# Ашигласан материал {.unnumbered}

::: {#refs}
:::