---
format: html
title: "Байгалийн шинжлэх ухаан, математик, статистикийн мэргэжлээр төгсөгчдийн тооны хандлага"
subtitle: "МУИС-ийн бакалаврын хөтөлбөрийг төгсгөгчид"
author: "Г.Махгал"
author-title: "Зохиогч"
date: 2025-11-14
published-title: "Нийтлэгдсэн"
date-format: "YYYY оны M-р сарын D"
toc: true
toc-depth: 3
toc-title: Агуулга
number-sections: true
crossref: 
  fig-title: Зураг
  fig-prefix: Зураг
  tbl-title: Хүснэгт
  tbl-prefix: Хүснэгт
fig-cap-location: top
tbl-cap-location: top
bibliography: references.bib
csl: ieee.csl
link-citations: true
reference-section-title: "Ашигласан материал"
---

```{r}
#| echo: false

conclusion <- NULL
```

# Түүхий өгөгдөл

Өгөгдлийг МУИС-ийн Нээлттэй өгөгдөл @MUIS_OpenData [https://data.num.edu.mn/dataset/graduation](https://data.num.edu.mn/dataset/graduation) веб хуудас дээрээс CSV форматтай файл байдлаар татаж авсан. Татсан файлуудыг data хавтас дотор хадгалав. Файлын нэрийг нээлттэй өгөгдлийн серверээс ирсэн тэр хэвээр үлдээсэн бөгөөд "-YYYY-semester.csv" хэлбэртэй. YYYY нь хичээлийн жилийн эхлэл оныг илэрхийлнэ. Харин semester нь spring эсвэл autumn утгуудын аль нэгийг авна. Жишээлбэл "-2023-autumn.csv" нэр 2023-2024 оны хичээлийн жилийн намрын улирал гэсэн утгатай.

Файлууд CSV форматтай буюу хүснэгтэлсэн мэдээлэл агуулсан. Хүснэгтүүд дараах багануудтай. Баганын нэрийн ард тайлбарыг нь оруулав.

1. бүрэлдэхүүн_сургуулийн_дугаар : Бүрэлдэхүүн,салбар сургуулийн дугаар
2. бүрэлдэхүүн_сургууль : Бүрэлдэхүүн,салбар сургуулийн нэр
3. хөтөлбөрийн_дугаар : Хөтөлбөрийн дугаар
4. хөтөлбөр : Хөтөлбөрийн нэр
5. зэрэг : Төгсгөж байгаа хөтөлбөрийн боловсролын зэрэг
6. төгсөгчийн_эцэг_эхийн_нэр : Төгсөгчийн эцэг/эхийн нэр
7. төгсөгчийн_өөрийн_нэр : Төгсөгчийн өөрийн нэр
8. дипломын_дугаар : Төгсөгчийн дипломын дугаар
9. төгссөн_жил : Төгсөгчийн төгссөн хичээлийн жил
10. төгссөн_улирал : Төгсөгчийн төгссөн хичээлийн жилийн улирал

Гэхдээ 2021 болон үүнээс өмнөх оны мэдээлэл агуулсан файлууд дахь хүснэгт үүнээс цөөн баганатай. Багануудын нэрийг тайлбартай нь хамт дор жагсаав.

1. бүрэлдэхүүн_сургууль : Бүрэлдэхүүн,салбар сургуулийн нэр
2. хөтөлбөр : Хөтөлбөрийн нэр
3. зэрэг : Төгсгөж байгаа хөтөлбөрийн боловсролын зэрэг
4. төгсөгчийн_эцэг_эхийн_нэр : Төгсөгчийн эцэг/эхийн нэр
5. төгсөгчийн_өөрийн_нэр : Төгсөгчийн өөрийн нэр
6. дипломын_дугаар : Төгсөгчийн дипломын дугаар

# Өгөгдөл бэлдэх

Сэдвийн хамрах хүрээний дагуу байгалийн шинжлэх ухаан, математик, статистикийн мэргэжлээр төгсөгчдийн тоог л авч үзнэ. Ийнхүү Статистик, Хэрэглээний математик, Математик, Физик, Хими мэргэжлээр бакалавр зэрэгтэй төгсөгчдийн тоог ялган авлаа. Үүний тулд дараах код бичиж ажиллуулсан.

```{r}
(\(){
  fnames <- dir(
    path = "data",
    pattern = ".csv$",
    full.names = TRUE
  )
  years <- NULL
  semesters <- NULL
  programs <- NULL
  graduates <- NULL
  for (fname in fnames) {
    year <- regmatches(fname, regexpr("-([[:digit:]]{4})-", fname))
    year <- regmatches(year, regexpr("[[:digit:]]{4}", year))
    year <- as.integer(year)
    semester <- regmatches(fname, regexpr("-([[:digit:]]{4})-(autumn|spring).csv", fname))
    semester <- regmatches(semester, regexpr("(autumn|spring)", semester))
    if (semester == "autumn") {
      semester <- "fall"
    }
    X <- read.csv(file = fname, header = TRUE)
    for (program in list(c("Статистик","Статистик, хэрэглээний"),c("Хэрэглээний математик","Математик, хэрэглээний"),"Математик","Физик","Хими")) {
      years <- c(years, year)
      semesters <- c(semesters, semester)
      programs <- c(programs, program[1])
      graduates <- c(graduates, sum(X$Хөтөлбөр %in% program & X$Зэрэг == "Бакалавр"))
    }
  }
  data.frame(
    year = years,
    semester = semesters,
    program = programs,
    graduates = graduates
  )
})() ->
  graduates
```

Ийнхүү бэлдсэн хүснэгт бүтэцтэй өгөгдлийн сүүлийн 10 мөрийг харъя.

```{r}
tail(graduates, n = 10)
```

```{r}
#| echo: false

conclusion <- append(conclusion,
r"(МУИС-ийн Нээлттэй өгөгдөл дэх төгсөгчдийн мэдээлэл зөвхөн 2023-2024 оны хичээлийн жилийн намрын улирал дуустал байна.)"
)
```

Одоогоор төгсөгчдийн тоог семестер бүрээр гаргаад байна. Хэрэв төгсөгчдийн тоог жилээр авч үзнэ гэвэл өгөгдлийг жилээр бүлэглэнэ. Гэхдээ 2023 оны намрын улирлыг 2022 оны хаврын улиралтай нэгтгээд 2022 оны нийт төгсөгчид гэж үзье.

```{r}
fall_semesters <- graduates$semester == 'fall'
graduates$year[fall_semesters] <- graduates$year[fall_semesters] - 1L
rm(fall_semesters)
suppressMessages({
  graduates |>
    dplyr::group_by(year, program) |>
    dplyr::summarise(graduates = sum(graduates)) |>
    dplyr::arrange(year, program) ->
    graduates
})
```

Бэлдсэн өгөгдлийг хэвлэж харъя.

```{r}
print(graduates)
```

# Өгөгдлийн шинжилгээ

Төгсөгчдийн тооны хандлагыг шугаман диаграммаар харуулна.

```{r}
ggplot2::ggplot(
  graduates,
  ggplot2::aes(
    x = year,
    y = graduates,
    color = program,
    group = program
  )
) +
  ggplot2::geom_line(linewidth = 1) +
  ggplot2::geom_point() +
  ggplot2::labs(
    x = "Он",
    y = "Төгсөгчдийн тоо",
    color = "Хөтөлбөр",
    title = "Хөтөлбөрөөр ангилсан төгсөгчдийн тоо, оноор"
  ) +
  ggplot2::theme_minimal()
```

Диаграммаас хөтөлбөр нэг бүрийн хувьд төгсөгчдийн тоо буурах хандлагатай хэмээн таамаглаж болох юм.

## Түүвэр дэх инверсийн тоо ашигласан шинжүүр

Төгсөгчдийн тоо буурах хандлагатай гэсэн таамаглалыг дараах байдлаар томъёолно.

$$
\begin{array}{l}
H_0:\,\text{түүвэр санамсаргүй} \\
H_1:\,\text{түүвэр буурах хандлагатай}
\end{array}
$$

Энэ нь нэг талт таамаглал юм. Хэрэв өсөх хандлагыг авч үзвэл хоёр талт таамаглал болно. Таамаглалыг түүвэр дэх инверсийн тоо ашигласан шинжүүрээр @mathstat2023chapter3 шалгана.

```{r}
vapply(X = c("Математик", "Статистик", "Физик", "Хими", "Хэрэглээний математик"), FUN = \(program) {
  graduates$graduates[graduates$program == program] ->
    graduates
  outer(graduates, graduates, FUN = ">") ->
    inverse
  inverse[upper.tri(inverse)] |> sum() -> Tn
  length(graduates) ->
    n
  abs(Tn - n*{n-1}/4) * 6 / n^{3/2} ->
    Z
  # нэг талт таамаглалын p-утга
  pnorm(q = Z, lower.tail = FALSE) ->
    p
  c(Z, p)
}, FUN.VALUE = c("статистик" = 0, "p-утга" = 0))
```

Гарсан үр дүнг харвал Математик, Физик хоёр хөтөлбөрөөр төгсөгчдийн тоо буурах хандлагатай гэсэн таамаглал $\alpha=0.05$ ач холбогдлын түвшинд батлагджээ.

```{r}
#| echo: false

conclusion <- append(conclusion,
r"(Түүвэр дэх инверсийн тоо ашигладаг шинжүүрээр Математик болон Физик бакалаврын хөтөлбөрөөр төгсөгчдийн тоо буурах хандлагатай гэсэн таамаглал $\alpha=0.05$ ач холбогдлын түвшинд батлагдсан.)"
)
```

## Регрессийн шугаман загвар

Төгсөгчдийн тоо буурах хандлагатай гэсэн таамаглалыг регрессийн шугаман загварын @mathstat2023chapter5 тусламжтай шалгаж болно. Үүний тулд дараах загвар авч үзнэ.

$$
\text{төгсөгчдийн тоо}=\beta_0+\beta_1\cdot\text{он}
$$

Энэ тохиолдолд таамаглал дараах хэлбэртэй болно.

$$
\begin{array}{l}
H_0:\,\beta_1=0 \\
H_1:\,\beta_1<0
\end{array}
$$

Хэрэв төгсөгчдийн тооны өөрчлөлтийг тайлбарлахад цаг хугацаа (он хувьсагч) нөлөөгүй гэсэн таамаглалыг няцаавал энэ нь төгсөгчдийн тоо хугацаанаас урвуу хамаарах буюу буурах хандлагатайг баталсан явдал болно.

Таамаглал шалгалтыг R програм дээр `lm()` болон `summary()` функцийн тусламжтай хийнэ. Дор шинжүүрийн статистикийн утга болон $p\text{-утга}$ хоёрыг хөтөлбөр тус бүрээр олов. Түүнчлэн оношлогооны дөрвөн диаграммыг @LinearModelswithR2014chapter6 байгуулсан.

```{r}
vapply(X = c("Математик", "Статистик", "Физик", "Хими", "Хэрэглээний математик"), FUN = \(x) {
  fit <- lm(formula = graduates ~ year, data = graduates, subset = program == x)
  par(mfrow = c(2, 2))
  plot(fit, main = x)
  par(mfrow = c(1, 1))
  fit_summary <- summary(fit)
  t_value <- fit_summary$coefficients["year","t value"]
  p_one_tailed <- fit_summary$coefficients["year","Pr(>|t|)"] / 2
  c(t_value, p_one_tailed)
}, FUN.VALUE = c("t статистик" = 0, "p-утга" = 0))
```

Тоон үр дүнг төгсөгчдийн тоо буурах хандлагатай гэсэн өрсөлдөгч таамаглал $\alpha=0.05$ ач холбогдлын түвшинд батлагдахаар тохиолдол Физик болон Хими хөтөлбөрүүдийн хувьд ажиглагджээ. Гэхдээ эдгээр загваруудын хувьд үлдэгдэл болон хөшүүрэг ихтэй утгууд илэрсэнийг анхаарах хэрэгтэй. Ийм цэгүүдийг өгөгдлөөс хасах эсвэл засах талаар яригддаг ч эдгээр нь ямар ч алдаагүй утга тул хэвээр үлдээнэ.

Хөшүүргээс бусад оношлогооны үзүүлэлтүүдийг сайжруулахын тулд хамааран хувьсагчийг логарифм эсвэл зэрэгт функцээр хувиргадаг. Шинжилгээнд нормал регрессийн загвар ашиглаж буй тул өгөгдлийг уг загварт нийцүүлэн хувиргана. Ингээд Бокс ба Коксын хувиргалт хийнэ.

```{r}
vapply(X = c("Математик", "Статистик", "Физик", "Хими", "Хэрэглээний математик"), FUN = \(x) {
  graduates <- graduates[graduates$program == x,]
  fit_original <- lm(formula = graduates ~ year, data = graduates)
  bc <- MASS::boxcox(fit_original, plotit = FALSE)
  lambda <- bc$x[which.max(bc$y)]
  bc_transform <- function(y, lambda) {
    if (abs(lambda) < 1e-6) {
      log(y)
    } else {
      (y^lambda - 1) / lambda
    }
  }
  graduates$graduates <- bc_transform(graduates$graduates, lambda)
  fit <- lm(formula = graduates ~ year, data = graduates)
  par(mfrow = c(2, 2))
  plot(fit, main = x)
  par(mfrow = c(1, 1))
  fit_summary <- summary(fit)
  t_value <- fit_summary$coefficients["year","t value"]
  p_one_tailed <- fit_summary$coefficients["year","Pr(>|t|)"] / 2
  c(t_value, p_one_tailed)
}, FUN.VALUE = c("t статистик" = 0, "p-утга" = 0))
```

Оношлогооны диаграммуудаас ажигласан зүйлсийг дор жагсаан бичлээ.

* Математик хөтөлбөрийн Q-Q диаграммыг харвал нумарсан гэмээр хэлбэр ажиглагдана. Иймээс үлдэгдлийн тархалт ассимметр биш гэж сэжиглэнэ. 
* Хэрэглээний математик хөтөлбөрийн Q-Q диаграмм буруу харсан S үсэг шиг хэлбэртэй байгаа нь загварын үлдэгдлийн тархалт хэвийнээс өргөн сүүлтэй байгааг илтгэнэ.
* Ерөнхийдөө оношлогооны дөрөв дүгээр диаграммуудаас их хөшүүрэг бүхий утгууд ажиглагдаж байгаа нь төгсөгчдийн тоо их хэлбэлзэлтэйг илтгэж буй явдал юм. Иймээс анх элсэгчдийн тоог загварт тусган оруулбал энэхүү нөхцөл байдал сайжирна гэж таамаглаж байна.

Харин тоон үр дүн Хэрэглээний математикаас бусад хөтөлбөрөөр төгсөгчдийн тоо буурах хандлагатай гэсэн өрсөлдөгч таамаглалыг $\alpha=0.05$ ач холбогдлын түвшинд баталжээ.

```{r}
#| echo: false

conclusion <- append(conclusion,
r"(Регрессийн шугаман загвар ашигласан шинжилгээгээр төгсөгчдийн тоо буурах хандлагатай нь Математик, Статистик, Физик болон Хими хөтөлбөрүүдийн хувьд $\alpha=0.05$ ач холбогдлын түвшинд батлагдав.)"
)
```

# Дүгнэлт {.unnumbered}

```{r}
#| echo: false

conclusion <- append(conclusion,
r"(Хэрэв 2023-2024 оны хичээлийн жилийн намрын улирлаас хойших төгсөгчдийн мэдээлэл байвал төгсөгчдийн тооны хандлагын талаарх дүгнэлт сүүлийн үеийн байдлаар, илүү нарийвчлалтай гарна.)"
)
conclusion <- append(conclusion,
r"(Мөн төгсөгчдийн тоог зөвхөн байгалийн ухаан, математик, статистикийн салбар төдийгүй бусад салбараар бас анх элсэгчдийн тоог авч үзвэл илүү үнэн бодьтой дүгнэлтэд хүрнэ.)"
)
```


```{r}
#| results: asis
#| echo: false

for (i in seq_along(conclusion)) {
  cat(paste0(i, ". ", conclusion[i], "\n"))
}; rm(i)
```

# Ашигласан материал {.unnumbered}

::: {#refs}
:::